【裁判字號】    94,上更(一),14
【裁判日期】    950307
【裁判案由】    租佃爭議
【裁判全文】
臺灣高等法院臺南分院民事判決        94年度上更(一)字第14號
上  訴  人  甲○○
            乙○○
被 上 訴人  張秋季（即張鑑公祭祀公業管理委員會管理人）
訴訟代理人  林國明  律師
上列當事人間租佃爭議事件，上訴人對於中華民國九十一年五月
七日臺灣臺南地方法院八十九年度訴字第八○四號第一審判決提
起上訴，經最高法院發回更審，本院於九十五年二月二十一日言
詞辯論終結，茲判決如下：
    主  文
上訴駁回。
第二審及發回前第三審訴訟費用（已確定部分除外）由上訴人連
帶負擔。
    事  實
甲、上訴人方面：
一、聲明：求為判決
  (一)原判決不利於上訴人部分廢棄。
  (二)上開廢棄部分，被上訴人在第一審之訴及假執行之聲請均駁
    回。
  (三)發回前第一、二、三審訴訟費用由被上訴人負擔。
二、陳述：除與原判決及發回前本院判決記載相同者外，補稱略
    以：
（一）上訴人甲○○部分：
  1.上訴人與父親承租被上訴人所有之中興段一八四二、一六九
    一及一五八九地號土地已數十年，均按約定繳交地租一萬五
    千元。惟查，被上訴人對一審共同被告張燿煇、張文正、張
    文桂、張文聖等與上訴人均承租同一地段及相同面積之土地
    ，僅收取五千二百九十二元之租金，上訴人卻需支付近二倍
    之租金
  2.因每年所繳納之租金為其他人之二倍，又為維生計，當看到
    政府大力推動農村經濟農業如花卉等推廣時，並有鑑於土地
    面積不大，又要合乎農業租約，便將一小部分土地改重豆芽
    菜，以維生計及響應政府經濟農業發展政策。
（二）上訴人乙○○部分：
  1.上訴人乙○○與張鑑公祭祀公業之承租契約載明承租地號為
    中興段一八四二、一六九一之一及一五九八號土地，並無同
    段一六八九號之土地。
  2.又一八四二地號土地上之鐵皮豆芽場上訴人甲○○主張為其
    所有，上訴人乙○○於該土地上並無違反耕地三七五減租條
    例之行為。況依照最高法院判決書記載承租戶張麗山將系爭
    耕地之一部分，變更為蓄養家畜、家禽等蓄牧之用，雖仍不
    失為自任耕作，且佃農在承租耕地上允許有農舍之存在，但
    所謂農舍，乃以便利耕作時設，也就是說於農舍中放置鋤頭
    、農具、肥料、農藥皆可。於農舍中飼養豬、牛、羊等家畜
    ，養雞、鴨、鵝等家禽仍不失為自任耕作，於農舍中放置鋤
    頭、農具、肥料、農藥也可以，則該廠房係用以培養豆芽菜
    之用，亦應屬從事耕作使用，原判決認非耕作顯有違誤。
  3.三七五租約書白什第二三二號記載最後之承租地號為中興段
    一八四二號、一五九八號及一六九一之一號。所以上訴人乙
    ○○主張之建物，不在租約書承租地號之中，故上訴人乙○
    ○於承租地號中並無違反耕地三七五減租之情事。
三、證據：除援用原審及發回前本院前審提出者外，補提：租金
    收據影本二件。
乙、被上訴人方面：
一、聲明：求為判決：
  (一)上訴駁回。
  (二)第二審訴訟費用由上訴人負擔。
二、陳述：除與原判決及發回前本院判決記載相同者外，補稱略
    以：
  (一)按坐落台南縣白河鎮○○段二八四、二八七、三二九地號（
    舊地號）土地，為被上訴人祭祀公業張鑑公所有，於三十八
    年一月一日起至四十三年十二月三十一日出租予上訴人本人
    及張麗鐘、張麗山、張燿煇、張明章、張衛圖等人，每六年
    續訂租約一次。重測前後地號分別變更為如附表所示，並有
    土地登記簿謄本可稽（見一審卷附證據一）。詎上訴人等竟
    將其中部分土地建築房屋、車庫供居住及營業之用，或轉租
    與他人使用，非供耕作之用，渠等占用範圍分別詳如原判決
    附圖及附表所示，並有現場照片九張（見一審卷起訴狀附證
    據二）及第一審法院履勘現場照片七十二張（見一審卷八十
    九年十月十九日狀附件）在卷可稽。被上訴人管理人張秋季
    於民國八十八年四月間擔任祭祀公業管理人後，始發現上情
    ，乃向上訴人等人表示收回土地之意思表示。
  (二)按上訴人等當初所承租之土地地號均為台南縣白河段二八四
    、二八七、三二九地號（請參閱卷附耕地租約土地坐落欄所
    載），每一份租約之租賃標的物均為上開三筆土地，嗣後上
    開土地歷經重測及分割後，最新地號詳如附表所載。經查上
    開土地內，已有部分土地供開設牙醫診所、汽車出租公司、
    餐廳等營業使用及建築房屋住宅使用，則全部租約均為無效
    ，無從割裂為部分有效，部分無效（最高法院四十六年度台
    上字第五七號判例參照）。
  (三)被上訴人依據耕地三七五減租條例第十六條第一、二項之規
    定收回土地，其法律上理由詳述如下：
  1.按耕地三七五減租條例第十六條第一項所謂承租人應自任耕
    作，係指承租人應以承租之土地供自己從事耕作之用而言。
    如承租人以承租之土地建築房屋居住或供其他非耕作之用者
    ，均不在自任耕作之列，應構成同條第二項所定原租約無效
    之原因(最高法院七十年度台上字第四六三七號判例參照)又
    所謂不自任耕作，兼指轉租及將耕地借與他人使用在內（參
    照最高法院五十六年台上字第一五二○號判例）。
  2.次按耕地租約無從分裂為一部終止、一部繼續，依據最高法
    院四十六年度台上字第五七號判例及八十二年十一月十六日
    八十二年度第十一次民事庭會議紀錄均認為不問承租人不為
    耕作之承租土地為一部或全部，出租人均得終止租約，收回
    全部耕地。
  3.另依據實務上之見解，承租人既將耕地之一部建築房屋居住
    及供營業之用，顯係不自任耕作，其租約全部為無效（參照
    最高法院四十六年台上字第五七號判例及司法院八十一年二
    月二十七日（八一）廳民一字第○二六九六號函復台灣高等
    法院研究意見，見民事法律問題研究彙編第八輯第一二一六
    頁）。
  4.按以承租耕地之一部提供他人做停車場或供堆放廢土使用，
    即係非自任耕作，自與將耕地一部轉租之情形無異，出租人
    自得依耕地三七五減租條例第十六條第一、二兩項規定收回
    出租之耕地（最高法院八十二年度台上字第二三六七號判決
    參照）。
  5.依據最高法院八十三年度台上字第二六三六號及八十三年度
    台上字第一四七○號判決意旨，認定建築房屋、車庫、神明
    廳、舖設水泥地、整建庭院花圃等，均在不自任耕作之列（
    參閱司法院編民事裁判發回更審要旨選輯第七輯第七八八頁
    至第七九一頁）。
  6.承租人縱經出租人承諾，仍不得將耕地全部或一部轉租於他
    人，為土地法第一百零八條所明定，係屬強制禁止規定之性
    質。此項規定，於耕地三七五減租條例施行後之耕地租佃亦
    適用之（最高法院四十九年度台上字第七六六號判例意旨參
    照），何況被上訴人事先並不知情。
  7.查兩造間訂立租約之初，系爭土地地目為田，供耕地使用，
    嗣後其中一部分土地縱然經改編為都市計畫內之住宅區（地
    目仍為田，是否改編，仍有待查證），仍不變更其耕地租賃
    之性質，仍然有耕地三七五減租條例之適用（參照最高法院
    八十一年度台上字第六二一號及八十四年度台上字第一七二
    ○號判決要旨）。至於上訴人所引用之判例，係指於訂立租
    約伊始，即已非供耕作使用而言，與本件情形有別。
  (四)次查白河地政事務所八十九年十一月十日土地複丈成果圖所
    示Ｃ部分（一六○九地號之內）現為林明志擺設葉小釵檳榔
    攤；Ｇ部分（一六一○地號之內）現為林明志經營亞成汽車
    修配廠 (住白河鎮○○路五巷十二號)；Ｈ部分（一六一○
    地號之內）現為吳春重（住同上巷十三號）經營土雞店生意
    ；Ｊ部分（一六一○地號之內）現為鄭美玉（住同上巷十三
    號）經營家庭理髮，此有現場照片可稽（如附件），上開事
    實，業據證人林明志、吳春重、鄭美玉等人於原審法院審理
    中結證屬實（均見一審卷九十年十月十五日訊問筆錄），足
    以證明系爭土地確未由上訴人等人自任耕作，本件租約全部
    為無效。
  (五)關於複丈成果圖A部分（即水塔），係由上訴人甲○○個人
    擅自出租予台灣省自來水股份有限公司第六區管理處，並未
    經過當時祭祀公業之管理人張邦雄之同意，對於被上訴人自
    無拘束力，此有上開自來水公司第六區管理處函附一審卷可
    稽（見一審卷證據三）。次按對於物有事實上管領之力者為
    占有人；又承租人基於租賃關係對於租賃物為占有者，出租
    人為間接占有人，仍係現在占有人。民法第七百六十七條規
    定所有人對於無權占有其所有物者，得請求返還之，所稱占
    有不惟指直接占有，即間接占有亦包括在內（最高法院八十
    二年台上字第一一七八號判決參照，見司法院公報八十二年
    十二月）。故被上訴人請上訴人甲○○應與其餘被告（即全
    體承租人）應將系爭土地（包括Ａ部分）交還被上訴人，洵
    屬正當。查被上訴人現任管理人為張秋季，前任管理人為張
    邦雄，張邦雄於八十八年六月十七日變更為張秋季，此有土
    地所有權狀背面變更登記紀要（見一審卷附證據四）及台南
    縣稅捐稽征處函可證（見一審卷證據五），依據上開證據四
    及舊土地登記簿謄本顯示，自六十九年六月十九日起至八十
    八年六月十七日止之期間管理人為張邦雄，並非上訴人甲○
    ○，上訴人甲○○自無權處分系爭土地，其出租行為對於被
    上訴人不生效力。
  (六)上訴人等當初所承租之土地地號均為台南縣白河段二八四、
    二八七、三二九地號（請參閱卷附耕地租約土地坐落欄所載
    ），每一份租約之租賃標的物均為上開三筆土地，嗣後上開
    土地歷經重測及分割後，最新地號詳如附表所載。次據卷附
    三十八年一月一日第一次耕地租約所記載「租用土地標示」
    ，其土地之地號、面積均相同，訂約日期與租賃期間亦均相
    同，顯然是共同承租，倘若屬分別承租，則應以附圖分別標
    示每一承租人承租之特定範圍，租賃物標的始得以確定，但
    上訴人等至今仍未能舉證以實其說，自不足採信。至於日後
    地號及面積有部分遭更改，應係新闢道路後，予以扣除部分
    面積所致，並不影響其共同承租之性質，承租人之一張燿煇
    於第一審八十九年七月二十七日書狀亦自認有道路征收之事
    實。故是否為同一租約，應以第一次原始出租契約為認定之
    標準。
  (七)依台南縣白河鎮公所最近核發之耕地租約副本 (蓋有白河鎮
    公所公印)所載，上訴人甲○○、乙○○所承租之土地地號
    為白河段二八四、二八七、三二九及中興段一八四二、一六
    九一之一、一五九八地號，並非僅限於一八四二、一六九一
    之一及一五九八三筆地號而已（見證據六）。至於一六○九
    及一六八九兩筆地號土地係分別自二八四及二八七地號分割
    出來，當然屬於上開耕地租約之標的範圍內，上訴人指稱一
    六○九及一六八九地號兩筆土地不在租約之內，顯有誤會。
  (八)倘若鈞院調查證據結果，認為係分別承租，則就坐落台南縣
    白河鎮○○段一六○九、一六八九地號土地部分，因上訴人
    係屬無權占有，被上訴人於第一審九十年七月二十六辯論二
    狀第二頁已有主張上訴人為無權占有，對於上訴人另本於所
    有權之作用，並引用民法第七百六十七條之規定，上訴人對
    此並無意見而為言詞辯論，故被上訴人請求上訴人拆屋還地
    ，自屬正當（參照民事訴訟法第四百四十六條但書、第二百
    五十五條第一項第二款請求之基礎事實同一之規定）。
  (九)按上訴人乙○○於第一審九十年二月十四日答辯狀自認：「
    本人繼承承租之中興段一六八九號，……依照耕地三七五減
    租條例第十七條第四項、非因不可抗力繼續一年不為耕作時
    ，出租人於租佃期限未屆滿前，不得終止租約。」、「公業
    自古也將中興段之三七五租地經承租戶同意將部分土地承租
    他人……」、「因為祭祀公業張鑑公為中興段所有之三七五
    租戶之直系祖先，非一般地主與租戶之關係而已」等語，足
    徵上訴人乙○○已自認與被上訴人間就中興段一六八九地號
    土地為三七五租約之關係，並非一般租約關係。上訴人乙○
    ○於第一審九十年六月二十一日答辯狀自認：「本人附上之
    承租資料中明白顯示……因中興段承租戶與張鑑公為直系血
    親關係，配合公業之轉租第三者而不求利益……」、「而先
    父張清風經管理委員會同意向祭祀公業租地蓋屋自用……」
    、「中興段之租地自古無水灌溉……」等語，顯已自認承租
    中興段一八四二、一六八九、一六○九等筆土地屬實。上訴
    人乙○○於鈞院九十四年十一月二十二日審理時亦稱：其承
    租權係繼承父親而來，占用之位置未曾變動，其父親在時就
    有上開建物等語。足證兩造間就系爭中興段一六八九地號等
    筆土地，自始即有三七五租約至今，此外別無其他租賃或借
    貸關係存在。況查當初係由上訴人二人單獨申請租約變更登
    記，被上訴人並未會同辦理，且依據台南縣白河鎮公所函復
    鈞院亦稱是否有遺漏不得而知等語，足徵台南縣白河鎮公所
    於辦理變更登記時，應有遺漏部分三七五租約之土地。
  (十)至於上訴人乙○○等人於系爭中興段一六八九地號等筆土地
    上供開設牙醫診所、汽車出租公司及住宅與廠房使用之事實
    ，請參閱一審卷被上訴人八十九年五月五日狀及八十九年十
    月十九日狀所附之現場照片可證。
三、證據：除援用原審及發回前本院前審提出者外，補提租約副
    本一件。
丁、本院依職權向台南縣白河鎮公所函詢八十二年五月受理甲○
    ○、乙○○申請辦理承租坐落白河鎮○○段二八四、二八七
    、三二九號等土地，變更地號標示為中興段一八四二、一六
    九一之一、一五八九等地號土地，其依據為何？
    理  由
一、被上訴人起訴主張：坐落台南縣白河鎮○○段二八四、二八
    七、三二九號（重測前舊地號）土地為伊祭祀公業所有，自
    三十八年一月一日起，由上訴人二人及第一審共同被告張文
    正、張麗山、張燿煇、張文桂、第一審共同被告張文聖之被
    繼承人張明章、第一審共同被告張世形、張世平、張世由、
    張世欽、張世雄等五人之被繼承人張衛圖等共同承租迄今（
    上開第一審共同被告十一人下稱張文正等十一人），雙方訂
    有耕地三七五租約。詎承租人將其中部分土地建築房屋、車
    庫供居住及營業之用，或開設牙醫診所、汽車出租公司、餐
    廳或轉租與他人使用，非供耕作之用，其占用範圍分別詳如
    附圖及附表所示，依法系爭租約全部均屬無效等情。爰依耕
    地三七五減租條例第十六條第一項、第二項之規定，求為命
    第一審共同被告張麗鐘將如原判決附圖所示Ｋ、Ｌ、Ｍ、Ｑ
    、Ｐ、Ｐ１部分土地之地上物拆除；第一審共同被告張麗山
    將同附圖所示Ｄ、Ｏ、Ｎ、Ｅ、Ｅ１、Ｅ２部分土地之地上
    物拆除；第一審共同被告張燿煇將同附圖所示Ｒ、Ｔ部分土
    地之地上物拆除；上訴人甲○○將同附圖所示Ｓ部分土地之
    建物拆除；上訴人乙○○將同附圖所示Ｘ、Ｙ部分土地之建
    物拆除。上開上訴人各人並應與其餘上訴人及第一審共同被
    告張文正等十一人將坐落台南縣白河鎮○○段（重測、分割
    後新地號）一六０九、一六一０、一八四二、一六八九、一
    六九一之一、一六九一之二、一五九八、一八九一、一八九
    一之二、一八一四、一六一一號土地交還伊之判決（第一審
    判命上訴人二人、第一審共同被告張麗鐘、張麗山、張燿煇
    分別將上開附圖所示部分土地之地上物、建物拆除並將各該
    土地交還被上訴人，及命張燿煇將同附圖所示Ｕ部分土地、
    上訴人甲○○將同附圖所示Ｚ部分土地、乙○○將同附圖所
    示Ｆ１、Ｆ、Ｖ部分土地交還被上訴人，駁回被上訴人其餘
    之請求。上訴人二人及第一審共同被告張麗鐘、張麗山、張
    燿煇就其敗訴部分提起上訴，經前審駁回其上訴，上訴人二
    人及第一審共同被告張麗鐘、張麗山、張燿煇提起第三審上
    訴，最高法院駁回第一審共同被告張麗鐘、張麗山、張燿煇
    之上訴，並將上訴人二人部分發回本院更為審理。）
二、上訴人則以：上訴人甲○○在一八四二地號土地上，設置之
    鐵皮豆芽場，係用以培養豆芽菜之用，依最高法院判決書記
    載於農舍中飼養豬、牛、羊等家畜，養雞、鴨、鵝等家禽仍
    不失為自任耕作，於農舍中放置鋤頭、農具、肥料、農藥也
    可以，則該廠房係用以培養豆芽菜之用，亦應屬從事耕作使
    用，原判決認非耕作顯有違誤，況且，上訴人使用之土地地
    號一六０九及一六八九，亦不在耕地三七五租約範圍之內等
    語，資為抗辯。
三、按耕地三七五減租條例第一條所謂耕地之租佃即土地法所稱
    耕地租用，係指以自任耕作為目的，約定支付地租，使用他
    人之農地者而言，此觀該條例第一條暨土地法第一百零六條
    第一項之規定自明。查上訴人甲○○、乙○○向被上訴人所
    承租如附表所示Ｆ１、Ｆ、Ｖ、Ｘ、Ｙ、Ｓ、Ｚ部分之土地
    ，地目均為『田』，且約定承租人支付以正產物收獲總量千
    分之三百七十五為租率計算地租，而得使用各該土地耕作等
    情，有兩造所不爭執之耕地租賃契約在卷可證（見原審卷一
    第五八至六六頁），自屬真實。
四、按承租人應自任耕作，並不得將耕地全部或一部轉租於他人
    。承租人違反前項規定時，原訂租約無效，得由出租人收回
    自行耕種或另行出租，耕地三七五減租條例第十六條第一項
    、第二項定有明文。是耕地承租人如將承租之土地，轉租他
    人，或借與他人使用，或與人交換耕作，或自己建築房屋居
    住，或供其他非耕作之用，均不在耕地三七五減租條例第十
    六條第一項所謂自任耕作之列，為構成同條第二項所定原租
    約無效之原因。查被上訴人主張系爭土地係上訴人甲○○、
    乙○○及第一審共同被告張文正等十一人共同承租，承租人
    一人有違反租約未自任耕作之情形者，則全部租約無效，其
    得收回全部土地乙節，則為上訴人甲○○、乙○○所否認，
    並以前開等詞置辯，是本件應審酌者為：上訴人甲○○、乙
    ○○及第一審共同被告張文正等十一人係共同承租抑係單獨
    承租？如係單獨承租，各承租人承租之範圍為何？各承租人
    有無不自任耕作之情事？經查：
  (一)被上訴人主張上訴人甲○○、乙○○及第一審共同被告張文
    正等十一人係共同承租乙節，固據其提出租賃契約六份，其
    上租賃土地標示均為台南白河鎮○○段二八四、二八七、三
    二九號為憑。惟查上訴人自三十八年訂立租約時，即分別與
    第一審共同被告張麗山、張麗鐘等二人；張衛圖（即第一審
    共同被告張世形、張世平、張世雄、張世欽、張世由之被繼
    承人）、張耀煇、張明章（即第一審共同被告張文聖之被繼
    承人）各人，第一審共同被告張文正、張文桂等二人，上訴
    人甲○○、乙○○等二人分別訂立六份不同之租賃契約書，
    契約書上並分別記載承租之各戶佃農家人數及資產、收益之
    課稅額，且各課稅額均不相同。雖各該租賃契約之土地標示
    均為台南縣白河鎮○○段二八四、二八七、三二九地號。惟
    於土地重測分割之後，第一審共同被告張世形、張世平、張
    世由、張世欽、張世雄五人（被繼承人為張衛圖）及上訴人
    甲○○、乙○○之租約即依分割後之狀態填寫不同之地號，
    此有台南縣白河鎮公所於九十年五月二日以九○所民字第四
    三三三號函文所附之租約在卷可憑（見原審卷二第四六一頁
    、第四六九頁），租金之繳納亦分別由各該六份租約之當事
    人，各別繳交不同之租金予被上訴人，此有上訴人甲○○、
    乙○○、第一審共同被告張麗鐘、張麗山、張燿煇及張文正
    等人所提出而為被上訴人所不爭執之出租地租金收據八件（
    見原審卷第三九三頁後附之收據、第六○○頁至第六○二頁
    、第九一九頁）及八十八年度中興段租地繳租明細表附卷可
    憑（見原審卷第六一五頁）。又上訴人甲○○、乙○○於八
    十  二年間、八十六年間，單獨向台南縣政府申請變更租約
    （見原審卷第四九四頁、第五九三頁），並非代表全體承租
    人或由全體承租人共同為變更租約之申請。由上各情，均足
    認被上訴人係分別與上訴人甲○○、乙○○或第一審共同被
    告張麗鐘、張麗山、張燿煇、張文正等人分別訂立六件獨立
    之土地租賃契約，即上訴人甲○○、乙○○二人共同承租（
    繼承其被繼承人張清風之承租權，租約號碼白什第二三二號
    ）；第一審共同被告張麗鐘、張麗山二人共同承租（原由張
    促承租，因繼承共同取得承租權，租約號碼為白什二三六號
    ）；第一審共同被告張燿煇單獨承租（租約號碼白什二三五
    號）；第一審共同被告張世形、張世平、張世雄、張世欽、
    張世由等五人共同承租（繼承其被繼承人張衛圖之承租權，
    租約號碼白什二三一號；張文聖單獨承租（繼承其被繼承人
    張明章之租賃權，租約號碼為白什二三四號）；第一審共同
    被告張文正、張文桂二人共同承租（繼承其被繼承人張靈普
    ，租約號碼為白什二三三號）。此由形式上區分為六個租賃
    書面契約，且各個書面契約亦未標明係共同租賃之關係，甚
    至於租約上各份租約之佃農課稅額之記載均不同，各承租人
    向出租人繳交之租金亦不相同，再參以本件各承租人彼此間
    雖為同一祭祀公業之派下員，惟仍非同父祖之近親屬關係，
    衡諸常情，亦無共同訂立一份租賃契約，造成實務耕作上及
    租金計算上之不便之理，是被上訴人認前開承租人全部係共
    同承租之主張，實違常情，要難憑採。（且此部分事實，亦
    經最高法院就其餘承租人部分判決認定在案。）
  (二)次查上訴人乙○○自承附圖所示Ｆ１、Ｆ、Ｘ、Ｙ部分為其
    使用。上訴人甲○○於原審履勘現場時，自承附圖Ｚ部分之
    土地現供其種植葡萄、絲瓜、楊桃，Ｓ部分由伊搭鐵皮屋種
    豆芽菜等情；第一審共同被告張燿煇亦陳稱Ｖ部分則為上訴
    人乙○○所承租搭建為住宅之屋前空地，是Ｚ、Ｓ、Ｖ部分
    之土地亦屬上訴人甲○○、乙○○使用範圍即承租範圍；而
    被上訴人對前揭上訴人甲○○、乙○○占有前開各部分土地
    之事實亦不爭執。本件上訴人乙○○、甲○○等既係與其他
    承租人分六件租賃契約分別承租，前已述及，且承租人間使
    用不同之部分，則Ｆ１、Ｆ、Ｖ、Ｘ、Ｙ、Ｓ、Ｚ部分土地
    為上訴人甲○○、乙○○共同承租（同一租賃契約，共同繼
    承取得）之事實，應可認定。又Ｆ１、Ｆ、Ｖ、Ｘ、Ｙ、Ｓ
    、Ｚ部分土地所坐落之地號經原審法院囑託白河地政事務所
    測量後，為白河鎮○○段一八四二、一六○九、一六八九號
    ，與上訴人乙○○等二人共同與被上訴人訂立同一土地租賃
    契約所依據之上開號碼白什第二三二號耕地租約書（一審卷
    二第四六九頁）記載租賃之土地為白河鎮○○段一八四二、
    一六九一之一、一五九八號，雖有不同。惟被上訴人辯稱：
    當初係由上訴人二人單獨申請租約變更登記，被上訴人並未
    會同辦理，且依據臺南縣白河鎮公所函復鈞院亦稱是否有遺
    漏不得而知，足徵臺南縣白河鎮公所於辦理變更登記時，應
    有遺漏部分三七五租約之土地等語。經查，上開一八四二、
    一六○九地號土地係由重測前二八四地號土地分割而來，一
    六八九地號土地係由重測前二八七地號土地分割而來，此有
    土地登記謄本及分割地號明細表足憑（見原審卷一第六七頁
    至第一一一頁、第一四九頁至第一六八頁、本院卷第六九頁
    ），均在原訂租約所載地號土地範圍。上訴人於本院言詞辯
    論時亦自承：其承租權係繼承父親而來，占用之位置未曾變
    動，其父親在時就有上開建物等語；又本院依職權向台南縣
    白河鎮公所函詢八十二年五月受理甲○○、乙○○申請辦理
    承租坐落白河鎮○○段二八四、二八七、三二九號等土地，
    變更增加地號標示為中興段一八四二、一六九一之一、一五
    八九等地號土地，其依據為何？經該公所以九十五年一月十
    三日所民字第○九五○○○○六二四號函覆稱「本件張君二
    人與祭祀公業張鑑公原訂立之租約，俟因該三筆土地辦理重
    測，張君二人單獨申請租約變更登記，二八四地號重測後為
    一八四二地號；二八七地號重測後為一六九一、一六九一之
    一及之二地號。……是否為當事人遺漏，因查無相關資料無
    法得知。」等語（見本院卷第一二八頁），足證本件系爭三
    七五租約，所以增加一八四二、一六○九、一六八九地號，
    應係因契約當事人即上訴人單獨申請變更登記（同時辦理因
    繼承之承租人變更登記），因未經實際測量，致與實際使用
    之地號互有出入，自不影響系爭一八四二、一六八九、一六
    ○九等三筆土地係在系爭三七五租約之承租範圍之認定。
  (三)按耕地三七五減租條例第十六條第二項，所謂承租人將耕地
    全部或一部轉租他人者，原訂租約無效，依其規定之本旨推
    之，自係指全部租約無效而言，最高法院固著有四十六年度
    台上字第五七號判例足資參照。此係因無效者，為全部無效
    ，而無從分裂為一部無效，一部有效。然本件被上訴人與各
    承租人間係各別訂立耕地租賃，前已詳述，則承租人是否有
    違反耕地三七五減租條例第十六條，未自任耕作之情形，應
    分別就伊各別訂立之租賃契約及使用之狀態觀之，是被上訴
    人主張若承租人有任一人非自任耕作，則其與全部承租人所
    訂之租約即全部均屬無效云云，即屬無據。
  (四)再按耕地三七五減租條例第十六條第一項所謂承租人應自任
    耕作，係指承租人應以承租之土地供自己從事耕作之用而言
    ；如承租人以承租之土地建築房屋居住或供其他非耕作之用
    者，均不在自任耕作之列，應構成同條第二項所定原訂租約
    無效之原因；佃農在承租耕地上固允許有農舍之存在，但茲
    所謂農舍，乃以便利耕作而設，並不以解決佃農家族實際居
    住問題為目的，最高法院分別著有七十年台上字第四六三七
    號判例、六十四年台上字第五七一號判例可稽。經查：
  1.上訴人甲○○在如附圖所示Ｓ部分土地搭建鐵皮屋一間，地
    皮舖設水泥，內置放數十個塑膠桶及豆芽菜，供作豆芽廠使
    用，另Ｚ部分則屬空地其上有葡萄、楊桃、絲瓜等作物，有
    現場圖、勘驗筆錄各一份為證（見原審卷八十九年九月二十
    日勘驗筆錄暨現場附圖一，原審卷一第三○二頁、第三○三
    頁），且有被上訴人提出為上訴人甲○○所不爭執之相片四
    張（見原審卷一第一八七頁(二)、第三一八頁）為證。
  2.上訴人乙○○則於附圖所示Ｘ、Ｙ部分建有磚造鐵皮屋，屋
    齡約二十年，面積○點○二二四公頃，其內房間多間，置放
    家俱供起居之用，並有製作齒模之工具，伊自承現為其居住
    使用中，並於此製造齒模等語（見原審卷第五九一頁），另
    於Ｆ１部分種植竹子、甘蔗等情，亦有現場圖、勘驗筆錄各
    一份為證（見原審卷第三○二頁、第三○四頁，原審八十九
    年九月二十日勘驗筆錄暨現場附圖二），且有被上訴人提出
    為上訴人乙○○所不爭執之相片十三張（見原審卷第一八七
    頁(一)、第三一一頁至第三一五頁）為證。
  3.以上各情，並經本院更審前勘驗現場查明屬實，並據原審囑
    託台南縣白河地政事務所派員測量明確，有該地政事務所於
    八十九年十二月二日以八十九所二字第五○○三號函附土地
    複丈成果圖三份附卷可參（見原審卷二第三三六頁至第三五
    六頁），自應信為真實。
  (五)查上訴人乙○○所建造之上開房屋，實際上供其居住使用，
    前已詳述，則依上開最高法院七十年台上字第四六三七號及
    六十四年台上字第五七一號判例意旨，上訴人乙○○既於承
    租之耕地上，分別建造供居住使用之房屋並置放家俱供起居
    之用，乙○○之前揭鐵皮屋內並置有製作齒模之工具，且自
    承現為其居住使用中，並於此製造齒模等語，則前開建物顯
    與農舍有別，則上訴人乙○○承租系爭土地，自有未自任耕
    作之情事，應甚明確。
  (六)另按耕地租賃，以支付地租而耕作他人之農地為要件，所謂
    耕作，即目的在定期（按季、按年）收獲而施人工於他人之
    土地以栽培農作物而言（參照司法院院字第七三八號解釋）
    。故須係栽培農作物，亦即種植稻麥、甘蔗、蕃薯、茶、桑
    等一般農作物，始屬耕作（本院六十三年台上字第一五二九
    號判例參照）。上訴人甲○○雖辯稱：係就上開土地所搭建
    之鐵皮屋係供種植豆芽菜使用，應係自任耕作云云。經查如
    附圖所示Ｓ部分，係鐵皮屋舖設有磁磚，上訴人甲○○於其
    上置放塑膠桶，內置放數十個塑膠桶及豆芽菜，供作豆芽廠
    使用，雖據原審及本院更審前訴訟程序勘驗現場查明屬實。
    然培育豆芽菜並非施人工於土地以栽培農作物，而定期收獲
    ，任何建物均可供作豆芽廠使用，是如附圖所示Ｓ部分供上
    訴人甲○○作為豆芽廠使用，顯非屬耕作。是上訴人甲○○
    上開抗辯，要無足取。
  (七)末按耕地三七五減租條例第十六條及最高法院四十六年度台
    上字五七號判例意旨所示，承租人非自任耕作之土地縱僅有
    承租土地之一部，出租人均得終止租約，收回全部耕地。綜
    上，被上訴人主張其與上訴人乙○○、甲○○之租約無效，
    請求上訴人乙○○將如附圖所示坐落Ｘ、Ｙ部分建物拆除；
    上訴人甲○○將如附圖所示坐落Ｓ部分建物拆除，並將坐落
    台南縣白河鎮○○段一八四二、一六○九、一六八九號等地
    號土地如附圖所示Ｆ１、Ｆ、Ｖ、Ｘ、Ｙ、Ｓ、Ｚ部分之土
    地交還被上訴人，為有理由，應予准許。
五、綜上所陳，被上訴人主張如附圖所示Ｆ１、Ｆ、Ｖ、Ｘ、Ｙ
    、Ｓ、Ｚ部分之土地為上訴人乙○○、甲○○所承租，伊等
    違反耕地三七五減租條例第十六條之規定未自任耕作，既屬
    可採，其請求上訴人甲○○、乙○○拆除上開土地之地上物
    ，並將該土地返還，即屬有理，應予准許。原判決判命上訴
    人甲○○、乙○○將如附圖所示Ｆ１、Ｆ、Ｖ、Ｘ、Ｙ、Ｓ
    、Ｚ部分地上物拆除並將土地交還，暨准該部分假執行及免
    為假執行之聲請，經核並無不合。上訴人甲○○、乙○○提
    起上訴，指摘原判決不當，並求為廢棄改判，非有理由，應
    予駁回。
六、兩造其餘爭執及舉證，於本判決之結果，已無若何之影響，
    毋庸贅論，附此敘明。
七、據上論結，本件上訴為無理由，依民事訴訟法第四百四十九
    條第一項、第七十八條、第八十五條第二項，判決如主文。
中    華    民    國    95    年     3    月     7    日
                  民事第三庭  審判長法  官  陳光秀
                                    法  官  曾平杉
                                    法  官  徐宏志
上為正本係照原本作成。
如對本判決上訴，須於判決送達後20日內向本院提出上訴狀，未
表明上訴理由者，應於上訴後20日內，向本院提出理由書（須附
繕本）。
中    華    民    國    95    年     3    月     8    日
                                    書記官  吳銘添
                                                Ｊ
附表：
 ┌─────┬───┬───┬───┬───┬───┬───┬───┬───┬───┐
 │編        │      │      │      │      │      │      │      │      │      │
 │號        │ １   │２    │ ３   │ ４   │ ５   │ ６   │ ７   │  ８  │  ９  │
 ├─────┼───┼───┼───┼───┼───┼───┼───┼───┼───┤
 │土地坐落  │一    │      │      │ 一   │一    │一    │一    │一    │ 一   │
 │（台南縣白│六    │ 同   │ 同右 │ 八   │六    │六    │六    │六    │ 八   │
 │河鎮○○段│一    │ 右   │      │ 四   │０    │一    │０    │一    │ 四   │
 │）地號    │０    │      │      │ 一   │九    │０    │九    │０    │ 二   │
 ├─────┼───┼───┼───┼───┼───┼───┼───┼───┼───┤
 │  位置    │ＫＬＭ│  Ｑ  │Ｐ    │ Ｐ１ │Ｄ    │ＯＮ  │ Ｅ   │ Ｅ１ │ Ｅ２ │
 │          │      │      │      │      │      │      │      │      │      │
 ├─────┼───┼───┼───┼───┼───┼───┼───┼───┼───┤
 │  面積    │0.0242│0.0194│0.0713│0.0089│ 0.002│0.0152│0.0018│0.1371│0.0361│
 │（公頃）  │公頃  │公頃  │公頃  │公頃  │公頃  │公頃  │公頃  │公頃  │公頃  │
 │          │      │      │      │      │      │      │      │      │      │
 ├─────┼───┼───┼───┼───┼───┼───┼───┼───┼───┤
 │地上物種類│磚造平│水泥柱│果樹  │竹子  │豬舍  │豬舍  │ 竹子 │竹子  │竹子  │
 │          │房    │      │      │      │      │舍  │      │      │      │
 └─────┴───┴───┴───┴───┴───┴───┴───┴───┴───┘
 ┌─────┬───┬───┬───┬───┬───┬───┬───┬───┬───┐
 │編        │      │      │      │      │      │      │      │      │      │
 │號        │ １０ │ １１ │ １２ │ １３ │ １４ │ １５ │ １６ │ １７ │ １８ │
 ├─────┼───┼───┼───┼───┼───┼───┼───┼───┼───┤
 │土地坐落  │一    │一    │      │一    │一    │  同  │一    │一    │ 一   │
 │（台南縣白│八    │六    │ 同右 │八    │六    │  右  │八    │六    │ 六   │
 │河鎮○○段│四    │八    │      │四    │八    │      │四    │０    │ 八   │
 │）地號    │二    │九    │      │二    │九    │      │二    │九    │ 九   │
 ├─────┼───┼───┼───┼───┼───┼───┼───┼───┼───┤
 │  位置    │Ｒ    │Ｔ    │Ｕ    │ Ｓ   │Ｚ    │ ＸＹ │Ｆ１  │ Ｆ   │ Ｖ   │
 │          │      │      │      │      │      │      │      │      │      │
 ├─────┼───┼───┼───┼───┼───┼───┼───┼───┼───┤
 │  面積    │0.1663│0.0075│0.0523│0.0159│0.0175│0.0224│0.1245│0.0050│0.0163│
 │（公頃）  │公頃  │公頃  │公頃  │公頃  │公頃  │公頃  │公頃  │公頃  │公頃  │
 │          │      │      │      │      │      │      │      │      │      │
 ├─────┼───┼───┼───┼───┼───┼───┼───┼───┼───┤
 │地上物種類│竹子  │水泥柱│空地  │鐵皮屋│空地  │住宅  │ 空地 │空地  │ 空地 │
 │          │      │      │      │      │      │所  │      │      │      │
 └─────┴───┴───┴───┴───┴───┴───┴───┴───┴───┘


司法院資訊處製作；財團法人民間司法改革基金會備份。
